臺灣高等法院臺中分院刑事判決　　　　　　　　　　九十年度上易字第二五四九號
　　上　訴　人　臺灣臺中地方法院檢察署檢察官
　　被　　　告　乙○○
右上訴人因被告誣告案件，不服臺灣臺中地方法院九十年度易字第一七九九號中華民
國九十年十月十八日第一審判決（起訴案號：九十年度偵續字第二○六號），提起上
訴，本院判決如左：
    主  文
上訴駁回。
    理  由
一、本件公訴人之公訴意旨略以：被告乙○○（以下簡稱為被告）明知其所簽發泛亞
    商業銀行（以下簡稱為泛亞銀行）第一四○六─四帳號，票號0000000號
    、0000000號，票面金額均為新台幣（下同）十二萬元，發票日分別為民
    國八十八年五月五日、八十八年六月五日之支票二紙，係其簽發交付中台有線播
    送系統股份有限公司（以下簡稱為中台公司），用以支付廣告播出費用，且由中
    台公司負責人丙○○持有中，並未遺失。未料，因中台公司經營權之爭，自稱亦
    為中台公司負責人之鄭朝欽，告知被告不承認其前開簽發之支票，且該支票已由
    丙○○侵占等語，被告為阻止前開支票之兌現，乃連續於八十八年五月五日、八
    十八年六月三日向泛亞銀行謊報上開支票已於不詳時地遺失，申報掛失止付，並
    向台中市警察局第五分局，未指定犯人，誣告他人侵占遺失物罪，因認被告涉有
    刑法第一百七十一條第一項之誣告罪嫌等情。
二、惟按犯罪事實，應依證據認定之，無證據不得推定其犯罪事實；又不能證明被告
    犯罪者，應諭知無罪之判決，此於刑事訴訟法第一百五十四條、及同法第三百零
    一條第一項分別定有明文。又刑法誣告罪之成立，以告訴人所訴被訴人之事實必
    須完全出於虛偽，或憑空捏造為要件，若所告尚非全然無因，係因出於誤會或懷
    疑有此事實而為申告，縱使因不能證明其所訴之事實為真實，致被訴人不負刑責
    ，但在此情形，因告訴人本缺乏誣告之故意，亦不能成立刑法誣告之罪責，最高
    法院亦著有四十三年台上字第二五一號、四十四年台上字第八九二號判例可資參
    照。
三、訊據本案被告乙○○固坦承伊確有於右揭時、地掛失前述支票之事實，但堅決否
    認伊有公訴人所指訴之誣告犯罪情事，並辯稱：伊所簽發之前開支票，係簽發給
    中台公司，用以支付中台公司替伊播放廣告之費用，惟因中台公司之股東鄭朝欽
    與丙○○有經營權之糾紛，鄭朝欽打電話給伊，謂支票已被丙○○捲款潛逃拿走
    ，要伊不要讓支票兌現，伊因上開支票原係交給莊啟豐，故在受此通知之後，乃
    問莊啟豐要如何處理，莊啟豐雖要伊讓支票兌現，但莊啟豐與丙○○都不到伊之
    公司處理，鄭朝欽又不承認上開支票是付給中台公司之廣告費，且中台公司的鄭
    朝欽於八十八年五、六月份確有幫伊播放廣告，伊不得不又簽發支票給鄭朝欽，
    嗣後丙○○與鄭朝欽雙方都提出支票到法院起訴，變成伊要重複給付，所以伊即
    兩邊都拒付，要等其等協調好了之後，再確定要付票款給何人，嗣又為保障自己
    之權利，故才依照鄭朝欽所言，去辦理支票掛失止付，票據遺失申報書是到法院
    書寫，當初伊不知道侵占遺失物罪的意思，因鄭朝欽說支票是被丙○○侵占，所
    以伊認為不可能是竊盜，已把遺失票據申報書上的竊盜罪劃掉，伊並無誣告之犯
    意，應不為罪等情。
四、經查：（一）本案被告所簽發之前開支票，係簽發給中台公司，用以支付廣告播
    放費用，此係公訴人亦是認之事實。另證人鄭朝欽與告訴人丙○○之間，確有因
    中台公司經營權之爭而生糾紛，告訴人丙○○在案發當時正在大陸，此時中台公
    司係由證人鄭朝欽在管理，且被告之廣告帶之播放，係交由證人鄭朝欽處理等情
    ，亦據證人鄭朝欽與告訴人丙○○於偵查中到庭指證無誤，並有台灣台中地方法
    院檢察署八十九年度偵續一字第五號、八十九年度偵字第五七七八號不起訴處分
    書附卷可稽，被告就此部分之辯詞，自堪採信。（二）又證人鄭朝欽於檢察官八
    十九年七月二十日偵訊時，已證稱：「我是在八十八年三月間打電話給乙○○要
    他來公司，我有和他說公司之現金及支票被丙○○（經理）侵占潛逃了，要他想
    辦法不要讓支票兌現」、「我只是和他說我不承認那些帳，被告有說他要去掛失
    支票，他也另外開了三張支票給公司，由我收受，他應該沒有誣告之故意，因是
    我告訴他說丙○○侵占了支票他才會去掛失，而且丙○○涉嫌侵占之事情我也對
    他提出了告訴」等語。嗣在九十年四月二十四日偵訊時，證人鄭朝欽亦再證述：
    「八十八年四月初我跟陳某說他之前開的票我不承認，叫他自己去想辦法要回來
    或掛失，再重新開票給我，我在三月中旬看到陳某的帶子在播放，我跟他說要收
    費，他說他已開票了，給莊先生，但我們公司沒收到這筆錢，我有向丙○○求證
    ，確實有開票，但謝某不交給公司」等情（見臺灣臺中地方法院檢察署八十九年
    偵字第六八九三號卷第三五頁反面、三六頁及同檢察署八十九年偵續字第二○六
    號卷第三七頁反面、三八頁）。證人鄭朝欽所證上情核與被告所辯相符，被告此
    部分所辯自堪採信。又被告在辦理上開支票掛失止付之時，又另有簽發支票交付
    給證人鄭朝欽乙節，除經證人鄭朝欽證述屬實之外，復有台灣台中地方法院台中
    簡易庭八十九年度中簡字第三○五九號鄭朝欽訴請乙○○給付票款之民事判決書
    一份附卷可稽。被告此部分所辯，亦堪採信。（三）本案證人鄭朝欽與告訴人丙
    ○○之間，既確有因中台公司經營權之爭，致須重複簽發支票用以支付同筆廣告
    費用之情事，則被告在證人鄭朝欽告知之後，因相信證人鄭朝欽所言，認為告訴
    人丙○○確有侵占各該支票之情事，且在要求丙○○出面處理未果，而當時經營
    中台公司之鄭朝欽又不承認前揭支票係付給中台公司之情形下，迫於無奈，為保
    障自己之權益，始於上揭時日前往泛亞銀行辦理掛失止付手續，復在辦理掛失止
    付時，於票據掛失止付通知書上之『票據掛失止付實際緣由』欄，依照被告知之
    情形據實記載「該公司人員（經理）侵占公款潛逃」等語，另於遺失票據申報書
    上之『票據喪失日期及地點』，亦分別記載「該公司人員侵占公款」及「該公司
    人員（經理）侵占公款潛逃」各情，有票據掛失止付通知書影本、遺失票據申報
    書各二紙在卷足憑（見同上述六八九三卷第二一頁、二五頁、三一頁、三五頁）
    ，參酌上情，被告之掛失止付既非無因，掛失止付之理由亦非出於捏造，顯難認
    其主觀上，存有誣告他人之犯意。雖被告於填寫遺失票據申報書之時，於陳請警
    局法辦欄，圈選票據遺失，報請侵佔遺失物，惟上開遺失票據申報書陳請警局法
    辦欄，係事先印妥：「本人簽發（執有）右列票據，現已遺失（被竊），除申請
    付款人止付外，相應報請鈞局協助偵查侵佔遺失物（竊盜）罪嫌，如有偽報情事
    ，本人應負左列法律責任…」等語，再由申報人依具體情況圈選，且只有侵占遺
    失物與竊盜二欄可圈選。被告主觀上既誤認該等票據係遭告訴人丙○○所侵占，
    則其因誤信而圈選侵占遺失物罪嫌，且另於「票據喪失日期及地點」欄，另書寫
    「該公司人員（經理）侵占公款潛逃」等文字，由其申報各情，亦難認定其有誣
    告他人觸犯侵占遺失物罪之故意。
五、綜上所述，本案被告上揭辯詞，應堪採信。此外，復查無其他積極事證足資證明
    被告有公訴人所指之誣告犯行，應認被告之犯罪不能證明，原審判決因而依據刑
    事訴訟法第三百零一條第一項之規定，諭知被告無罪之判決，核無違誤。公訴人
    雖依據告訴人丙○○之聲請，以：上開支票既非被竊或遺失，詎仍申報並發動掛
    失止付程序，被告在主觀上顯有認知並請求警察機關發動偵查權，藉以追訴刑事
    責任之故意，應負誣告罪責等情詞，提起上訴，請求本院將原審無罪判決撤銷，
    改判被告有罪。惟刑法之未指定犯人誣告罪，仍屬誣告罪之一種，仍以主觀上有
    誣告他人之犯意，並進而虛構事實誣指他人犯罪為必要。本案既難認定被告有誣
    告他人觸犯侵占遺失物罪之故意，其說明已有如前述，自難以其發動掛失止付程
    序之事實等情，即據以論科上開誣告罪責。本案公訴人之上訴核無理由，應予駁
    回。
六、據上論斷，應依刑事訴訟法第三百六十八條，判決如主文。
本案經檢察官甲○○到庭執行職務
中      華      民      國      九十一  年      一      月      二十三  日
                                臺灣高等法院臺中分院刑事第三庭
                                      審判長法  官  陳  朱  貴
                                            法  官  胡  忠  文
                                            法  官  廖  柏  基
右正本證明與原本無異。
不得上訴。
                                            書記官  柯  孟  伶
中      華      民      國      九十一  年      一      月      二十四  日
                                                                        Ｆ
